最高法院刑事判決　　　　　　　　　　　　　　　　八十八年度台上字第五一八號
　　上　訴　人　甲○○
右上訴人因違反麻醉藥品管理條例案件，不服台灣高等法院中華民國八十七年八月三
十一日第二審判決（八十七年度上訴字第二九四七號，起訴案號：台灣桃園地方法院
檢察署八十六年度偵字第五三一六號），提起上訴，本院判決如左：
    主  文
原判決關於非法販賣化學合成麻醉藥品部分撤銷，發回台灣高等法院。
    理  由
本件原判決認定上訴人甲○○曾於民國八十四年間因違反麻醉藥品管理條例案件，經
台灣桃園地方法院判處有期徒刑六月確定，於同年五月二十九日易科罰金執行完畢。
竟又意圖販賣安非他命牟利，並基於概括之犯意，自八十三年七月間起至八十五年十
一月底（或十二月初某日）止，先後非法販賣化學合成麻醉藥品安非他命六次，其各
次販賣之時間、地點、販賣對象、數量、價格、次數均如原判決附表所示等情。因而
撤銷第一審關於論處上訴人非法販賣化學合成麻醉藥品罪刑部分之判決，改判仍論處
上訴人連續非法販賣化學合成麻醉藥品罪刑（累犯），固非無見。
惟查(一)、第一次審判期日之傳票，除刑法第六十一條所列各罪之案件至遲應於五日前
送達外，至遲應於七日前送達，此為刑事訴訟法第二百七十二條所明定。依同法第三
百六十四條規定，第二審之審判自應有其適用。此項就審期間，係為保障被告之訴訟
權益而設，使被告有充分之時間準備實行其防禦權，不因被告身受押或因他案在監
執行而可任意剝奪。經查本件原審法院第一次審判期日為八十七年八月二十六日上午
九時三十分，惟對當時另案在台灣台北看守所附設勒戒處所執行觀察、勒戒處分之上
訴人即被告甲○○，卷內查無制發傳票進行傳喚之資料，即逕於同年月二十六日上午
簽發提票派警提解上訴人到庭進行辯論，旋於當日上午宣示辯論終結而於同年月三十
一日宣判，有原審案卷足憑。雖上訴人被強制提解到庭而參與辯論，仍難與自願拋棄
此項猶豫期間之利益而到庭為訴訟行為者同視，其審判程序之瑕疵，不能謂因而治癒
。從而其所踐行之訴訟程序，尚難認為適法。(二)、犯罪事實應依證據認定之，無證據
不得推定其犯罪事實，刑事訴訟法第一百五十四條定有明文。而認定犯罪事實所憑之
證據，須適於為被告犯罪事實之證明者，始得採為斷罪資料。被告之自白，雖為證據
之一種，但依刑事訴訟法第一百五十六條第一項規定，被告之自白，須非出於強暴、
脅迫、利誘、詐欺、違法押或其他不正之方法，且與事實相符者，始得為證據。又
依同條第二項規定，被告之自白，不得作為有罪判決之唯一證據，仍應調查其他必要
之證據，以察其是否與事實相符。立法目的乃欲以補強證據擔保自白之真實性，亦即
以補強證據之存在，藉之限制自白在證據上之價值，防止偏重自白，發生誤判之危險
。以被告之自白，作為其自己犯罪之證明時，尚有此危險；以之作為其他共犯之罪證
時，不特在採證上具有自白虛偽性之同樣危險，且共犯者之自白，難免有嫁禍他人，
而為虛偽供述之危險。是則利用共犯者之自白，為其他共犯之罪證時，其證據價值如
何，按諸自由心證主義之原則，固屬法院自由判斷之範圍。但共同被告不利於己之陳
述，雖得採為其他共同被告犯罪之證據，惟此項不利之陳述，須無瑕疵可指，且就其
他方面調查，又與事實相符者，始得採為其他共同被告犯罪事實之認定。若不為調查
，而專憑此項供述，即為其他共同被告犯罪事實之認定，顯與刑事訴訟法第一百五十
六條第二項之規定有違。因之，現行刑事訴訟法下，被告之自白，或共同被告不利於
己之陳述，其證明力並非可任由法院依自由心證主義之原則，自由判斷，而受相當之
限制，有證據法定主義之味道，即尚須另有其他必要之補強證據，來補足其自白之證
明力，始得採為斷罪資料。犯麻醉藥品管理條例第十三條之一第二項各款之罪，供出
麻醉藥品來源因而破獲者，得減輕其刑，該條例第十三條之三定有明文。則吸用或販
賣安非他命之人，如供出安非他命之來源因而破獲者，既得邀減輕其刑之寬典，為擔
保其所為不利於其他共同被告之陳述（即麻醉藥品來自其他共同被告之陳述）之真實
性，尤應有足以令人確信其陳述為真實之補強證據，始能據以為論罪之依據。本件上
訴人甲○○始終堅決否認有非法販賣安非他命之犯行，原判決則依憑共同被告陳明德
供稱：「我向『阿松』購買安非他命係以三千元之價格購買一公克左右，最後一次購
買是在八十五年十一月底，是在『阿松』的住處購買的。」、「查獲之甲○○就是販
賣安非他命給我的綽號『阿松』之人」、「甲○○賣給我一次安非他命，時間為八十
五年十一月底，地點在甲○○家中，數量係三千元一包」。劉國城供稱：「我所吸用
之安非他命是向甲○○購買，買過三次，每次皆購買一千元，是在甲○○的住處交易
的」、「八十三年間有向甲○○購買安非他命」、「一千元買一小包，在八十三年七
、八、九月，每月各一次」。趙朝圳供稱：「我拿錢給甲○○，甲○○就拿安非他命
給我，共拿二次，每次二千元」、「每次一包，交易地點甲○○家中。」各等語，而
認定上訴人有本件之犯行。然共同被告陳明德、劉國城、趙朝圳上開不利於上訴人之
供述，究竟有何補強證據證明其與事實相符，原判決未加以調查說明，遽採為斷罪之
基礎，亦難謂為適法。(三)、有罪之判決書事實一欄為適用法令之依據，應將法院依職
權認定與犯罪構成要件有關之事實，詳記於事實欄，然後於理由內逐一說明其憑以認
定之證據，使事實及理由兩相一致，方為適法。若事實未有此記載，而理由加以說明
，為理由失其依據，而事實有此記載，理由未予說明，為理由不備，按諸刑事訴訟法
第三百七十九條第十四款之規定，其判決當然為違背法令。而麻醉藥品管理條例第十
三條之一第二項第一款之非法販賣化學合成麻醉藥品罪，以行為人有營利之目的，而
販入或賣出化學合成麻醉藥品，或二者兼而有之者為其構成要件。故行為人有無此項
犯罪（營利意思）之目的條件，自應於事實欄內詳為記載，然後於理由內說明其憑以
認定之證據，始稱合法。原判決論處上訴人非法販賣化學合成麻醉藥品罪刑，雖其事
實欄記載上訴人意圖販賣安非他命圖利，以原判決附表所示之價格非法販賣安非他命
六次等情。但究竟憑何證據認定上訴人以原判決附表所示之價格即或以一包一千元，
或以一包三千元，或以一包二千元非法販賣安非他命與劉國城、陳明德、趙朝圳等人
，具有營利之意圖，未於理由內詳加論述，僅泛稱上訴人長期吸用安非他命，所費不
貲，自以販賣牟利勻支開銷，即賤買貴賣賺取差價云云，尚嫌理由欠備。上訴意旨指
摘原判決關於此部分不當，尚非無理由，應認有撤銷發回更審之原因。原判決關於上
訴人被訴非法販賣安非他命與陳慶宗不另為無罪諭知部分，基於審判不可分原則，併
予發回。
據上論結，應依刑事訴訟法第三百九十七條、第四百零一條，判決如主文。
中      華      民      國    八十八    年      二      月      四      日
                              最高法院刑事第六庭
                                  審判長法官  董  明  霈
                                        法官  丁  錦  清
                                        法官  賴  忠  星
                                        法官  林  茂  雄
                                        法官  王  居  財
      右正本證明與原本無異
                                              書  記  官
中      華      民      國    八十八    年      二      月      九      日
